【裁判字號】    96,訴,180
【裁判日期】    970331
【裁判案由】    撤銷無償贈與行為等
【裁判全文】
臺灣苗栗地方法院民事判決               96年度訴字第180號
原      告  聯邦商業銀行股份有限公司
法定代理人  甲○○
訴訟代理人  丁○○
            丙○○
被      告  乙○○
                      巷15號.
            戊○○
上列當事人間請求撤銷無償贈與行為等事件，本院於民國97年3
月20日言詞辯論終結，判決如下：
    主    文
被告乙○○、戊○○就坐落苗栗縣頭份鎮○○段○○段五二五之
一二地號土地應有部分四分之一、同段五二七之四地號土地應有
部分四分之一，及同段九二○建號建物所有權全部，於民國九十
五年六月一日所為之贈與行為，及於民國九十五年六月十五日所
為之所有權移轉登記行為，應予撤銷。
被告戊○○應將前項不動產，於民國九十五年六月十五日以夫妻
贈與為原因所為之所有權移轉登記予以塗銷。
訴訟費用由被告負擔。
    事    實
壹、程序方面
    按訴狀送達後，原告不得將原訴變更或追加他訴，但請求之
    基礎事實同一者，不在此限；民事訴訟法第255條第1項第2
    款定有明文。而所謂請求之基礎事實同一，係指變更或追加
    之訴與原訴之主要爭點有共同性，各請求利益之主張在社會
    生活上可認為同一或關聯，而就原請求之訴訟及證據資料，
    於審理繼續進行在相當程度範圍內具有同一性或一體性，得
    期待於後請求之審理予以利用，俾先後兩請求在同一程序得
    加以解決，避免重複審理，進而為統一解決紛爭者，自屬之
    （最高法院91年台抗字第552號裁判意旨參照）。本件原告
    起訴時，原訴之聲明第1項為：被告乙○○、戊○○就坐落
    苗栗縣頭份鎮○○段○○段525-12地號應有部分4 分之1 、
    同段527-4 地號應有部分4 分之1 土地，及同段920 建號建
    物所有權全部所為之贈與行為，應予撤銷。嗣於民國96年12
    月18日言詞審理時，追加被告乙○○、戊○○就上開不動產
    所為之所有權移轉登記行為，應予撤銷。原告上開訴之追加
    ，核屬基礎事實同一之請求，揆諸前揭規定，自應准許。
貳、實體方面：
一、原告方面：
（一）被告乙○○於90年9 月7 日向原告申請信用卡使用，依約
      被告得持該信用卡於各特約商店簽帳消費，並應於每月繳
      款截止日前向原告全部清償，或以循環信用方式繳付最低
      應繳金額，逾期清償者，即喪失期限利益，應將全部應付
      款項一次繳清，並加計自各筆帳款入帳日起至實際繳款日
      止，按年息19.71 ％計算之利息，並按月計付新臺幣（下
      同）1,500 元之違約金。惟被告乙○○自95年4 月10日起
      即未依約繳納利息，尚欠原告本金556,339 元及自95年4
      月10日起，按週年利率19.71 ％計算之利息、違約金等迄
      未清償。詎被告乙○○為逃避債務，竟將其所有坐落苗栗
      縣頭份鎮○○段○○段525-12地號應有部分4 分之1 、同
      段527-4 地號應有部分4 分之1 土地，及同段920 建號所
      有權全部之建物（以下稱系爭不動產），於95年6 月1 日
      無償贈與其妻即另一被告戊○○，並於95年6 月15日完成
      所有權移轉登記。上開被告間所為之贈與行為及不動產所
      有權移轉登記行為，顯已害及債權人即原告之債權，爰依
      民法第244 條第1 、4 項規定，請求撤銷上開債權行為及
      所有權移轉登記行為，並請求被告戊○○塗銷所有權移轉
      登記。
（二）依國稅局財產歸屬資料清單所示（卷第82頁），被告乙○
      ○雖有「臺灣環宇網路股份有限公司」（下稱環宇公司）
      之投資1筆，投資金額376萬元，惟該清單係95年之資料，
      被告乙○○現今是否仍持有上開投資，尚屬不明。又環宇
      公司為未公開發行股票之公司，股份移轉不易，是被告乙
      ○○名下雖仍有上開投資，亦不足以清償其積欠原告之債
      務等語。
（三）並聲明：如主文第1 、2 項所示。
二、被告方面：
    被告二人均未於言詞辯論期日到場，亦未提出準備書狀作何
    聲明或陳述。
    理    由
一、本件被告二人經合法通知，均未於言詞辯論期日到場，核無
    民事訴訟法第386條各款所列情形，爰依原告之聲請，由其
    一造辯論而為判決。
二、查原告主張之事實，業據其提出與所述相符之信用卡申請書
    及約定條款、歷史帳單、台北地方法院96年度訴字第3454號
    判決、土地及建物登記謄本及異動索引等件（卷第6 至11、
    13至18、70頁）為證，被告二人既未到場爭執，亦未提出書
    狀供本院審酌，自堪信原告之主張為真實。
三、按民法第244 條第1 項之撤銷訴權，依同法第245 條規定，
    自債權人知有撤銷原因時起，1年間不行使而消滅；該項法
    定期間為除斥期間，其時間經過時權利即告消滅。該項法定
    期間為除斥期間，其時間經過時權利即告消滅。此項除斥期
    間有無經過，縱未經當事人主張或抗辯，法院亦應先為調查
    認定，以為判斷之依據，最高法院85年台上字第1941號判例
    足資參照。本件被告乙○○於95年6月15日將系爭不動產贈
    與被告戊○○，原告於96年5月10日即提起本件訴訟，未逾1
    年之除斥期間，其提起本訴，自無不合。
四、次按債務人所為之無償行為，有害及債權者，債權人得聲請
    法院撤銷之。債權人依第一項之規定聲請法院撤銷時，得並
    聲請命受益人或轉得人回復原狀；民法第244條第1、4項亦
    有明文。又撤銷債務人所為之有償或無償行為，債務人所為
    之法律行為，除有特別規定外，無論為債權行為抑為物權行
    為，均得撤銷（最高法院42年台上字第323號判例意旨參照
    ）。再所謂有害及債權，係指因債務人之行為而致財產減少
    ，致使債務不能履行或履行顯有困難而言（最高法院88年度
    台上字第3517號判決意旨參照）。
五、經查，被告乙○○使用原告發行之信用卡，迄今積欠原告本
    金556,339 元及自95年4 月10日起，按週年利率19.71 ％計
    算之利息、違約金等，自應負清償之責。而被告乙○○於95
    年6 月1 日將系爭不動產贈與被告戊○○，為無償行為，被
    告乙○○為贈與行為時，其名下財產有薪資所得1 筆、汽車
    1 部、投資1 筆，財產總額為376 萬元，此有本院依職權調
    取之稅務電子閘門財產所得調件明細表（卷第25至27頁），
    及原告所提財政部臺北市國稅局財產歸屬資料清單、被告乙
    ○○95年度綜合所得稅各類所得資料清單在卷（卷第82、83
    頁）可稽。依上開資料所示，被告乙○○94、95年度薪資所
    得各為45,600元、26,000元，該汽車為1993年出廠，迄今已
    15年，所餘價值無幾，雖尚有環宇公司之投資376 萬元，惟
    環宇公司為一未公開發行股票之公司，股份移轉不易，難以
    處分變價，即該股票並無市價可言，是被告乙○○雖有上開
    投資，仍難認該投資具有市價而足供清償欠款。依被告乙○
    ○前述財產狀況，與積欠原告之本金債務556,339 元相較，
    自有債務履行不能或顯有困難之情事。是被告乙○○與被告
    戊○○就系爭不動產所為上開贈與行為及所有權移轉登記行
    為，屬無償之法律行為，且顯然減少被告乙○○之財產，致
    原告之債權無法受償，自屬有害及債權。故原告依據民法第
    244 條第1 項規定，訴請撤銷該贈與行為及所有權移轉登記
    行為，即屬有據。又被告戊○○為前開贈與及所有權移轉行
    為之受益人，前開法律行為既經撤銷，則原告自得依上開同
    條第4 項之規定，請求被告戊○○回復原狀，即就系爭不動
    產以夫妻贈與為原因所為之所有權移轉登記予以塗銷。
六、綜上所述，被告乙○○與被告戊○○間就系爭不動產之無償
    贈與行為，有害及原告之債權。從而，原告依民法第244 條
    第1 、4 項規定，請求如主文第1 、2 項所示，為有理由，
    應予准許。
七、據上論結，原告之訴為有理由，依民事訴訟法第385條第1項
    前段、第78條，第390條第2項，判決如主文。
中    華    民    國    97    年    3    月    31    日
                  民事庭法  官  黃怡玲
以上正本係照原本作成。
如對本判決上訴，須於判決送達後20日內向本院提出上訴狀。
                        書記官  葉  政
中    華    民    國    97    年    4     月    1     日


司法院資訊處製作；財團法人民間司法改革基金會備份。
